【裁判字號】    97,重家上,1
【裁判日期】    971210
【裁判案由】    分割遺產等
【裁判全文】
臺灣高等法院高雄分院民事判決         97年度重家上字第1號
上  訴  人  戊○○
訴訟代理人  李育禹律師
            王建強律師
上一人
複代理人    歐陽志宏律師
視同上訴人  甲○○
            丁○○
兼上列二人
訴訟代理人  丙○○    住高雄市○鎮區○○路42號
視同上訴人  己○○    住高雄市三民區○○○街166巷38號
訴訟代理人  庚○○    住同上
被上訴人    乙○○    住台北縣淡水鎮○○路73號9樓之1
訴訟代理人  林敏澤律師
            吳幸怡律師
上列當事人間請求分割遺產等事件，上訴人對於民國96年10月31
日台灣高雄地方法院93年度重家訴字第4 號第一審判決提起上訴
，本院於97年11月26日言詞辯論終結，判決如下：
    主      文
上訴駁回。
第二審訴訟費用由上訴人戊○○負擔。
    事實及理由
一、按訴訟標的對於共同訴訟之各人必須合一確定者，共同訴訟
    人中一人之行為有利於共同訴訟人者，其效力及於全體。民
    事訴訟法第56條第1 款定有明文。查，本件係分割被繼承人
    莊保全之遺產之訴訟，該訴訟標的對於全體繼承人即原審原
    告乙○○、被告戊○○、甲○○、丁○○、丙○○、己○○
    須合一確定，戊○○提起上訴，其上訴效力及於同造之甲○
    ○、丁○○、丙○○、己○○，爰併列之為上訴人。次按，
    繼承人自繼承開始時，承受被繼承人財產上之一切權利義務
    ，民法第1148條前段定有明文。請求分割遺產，係以被繼承
    人全部遺產為整體分割，不得以遺產中之各個財產為分割對
    象。兩造公同共有高雄市○○區○○段二小段18地號面積47
    42.21 平方公尺之土地，及如原判決附圖七（下稱附圖七）
    所示未辦理建物所有權登記之建物，即門牌號碼高雄縣梓官
    鄉村○○路153 號樓房，原為兩造之父莊保全之遺產，本件
    為分割遺產訴訟自應就莊保全之上開遺產全部即土地及房屋
    為分割，上訴人上訴僅就上開土地為分割部分聲明不服，本
    院自不受其拘束，應就全部遺產為審酌，合先敘明。
二、被上訴人主張：被繼承人莊保全於民國83年4 月9 日死亡，
    全部繼承人係莊保全之子女即兩造共6 人。被繼承人本遺有
    坐落高雄市○○區○○段三小段507 、508 、509 、527 地
    號土地全部，與同地段515 、516 、517 、591 、592 地號
    土地之應有部分7 分之1 ，上開全部土地於85年時，由高雄
    市區徵收，並依土地徵收條例申請發給抵價地即高雄
    市○○區○○段二小段18地號土地一筆，面積4742.21 平方
    公尺所有權全部，該土地現在所有權人係兩造公同共有。另
    被繼承人於六十餘年間，在上訴人甲○○所有坐落高雄縣梓
    官鄉○○段686-2 、686-3 地號土地上，出資建築如原判決
    附圖七所示未保存登記房屋即門牌號碼高雄縣梓官鄉○○路
    153 號一棟，雖納稅名義人登記為上訴人戊○○，然真正所
    有權人應係被繼承人，是該房屋於被繼承人死亡時亦應由兩
    造繼承而取得公同共有。兩造雖於父母去世後之83年5 月28
    日達成第二次協議，依該協議書第5 點約定：「父親莊保全
    、母親莊蔡笑不動產分配依據78年1 月14日20時30分父母生
    前所立之遺言為證」等語，惟該協議第2 點約定：「戊○○
    欠乙○○新台幣（下同）110 萬元整、丙○○68萬5,000 元
    整、甲○○40萬元整、己○○65萬元整、丁○○60萬元整，
    於期限內返還債務人」等詞，該協議書雖未明確約定給付期
    限，惟被上訴人乙○○及上訴人丙○○、甲○○、己○○、
    丁○○（下稱其他上訴人）自84年間起至91年間止，多次以
    口頭及書面方式向上訴人戊○○催告履行上開債務，惟其均
    未履行，其早已給付遲延。嗣被上訴人及其他上訴人已於91
    年7 月31日委託律師發存證信函催告上訴人戊○○應於文到
    7 日內清償欠款，逾期即解除第二次協議書，上訴人戊○○
    未依限履行，故第二次協議書即已解除。被上訴人屢次向上
    訴人戊○○表達欲就該二筆遺產辦理協議分割，上訴人戊○
    ○均置之不理。又本件並無不得分割之約定，爰請求分割遺
    產等情。爰(一)先位聲明：1.系爭土地之分割方式為如原判決
    附圖六（下稱附圖六）所示。2.系爭建物予以變價分割，所
    得價金按兩造應有部分各6 分之1 比例分配之。3.訴訟費用
    由上訴人負擔。如認第二次協議書仍屬有效，則(二)備位聲明
    ：1.上訴人戊○○應給付乙○○110 萬元、給付丙○○68萬
    5,000 元、給付甲○○40萬元、給付己○○65萬元、給付丁
    ○○60萬元之同時，兩造公同共有上揭土地及建物，上訴人
    戊○○應協同被上訴人履行分割登記如下：(1)系爭土地之分
    割方式為如原判決附圖二（下稱附圖二）所示。(2)系爭建物
    應登記予甲○○單獨所有。2.訴訟費用由上訴人負擔。（原
    審為被上訴人先位聲明勝訴之判決，上訴人戊○○不服提起
    上訴）。被上訴人答辯聲明：(一)上訴駁回；(二)第二審訴訟費
    用由上訴人戊○○負擔。
三、上訴人戊○○則以：緣兩造於78年1 月14日會同兩造父母於
    住處即高雄縣梓官鄉○○路153 號，就父母雙方之不動產達
    成協議（即第一次協議），決議：蛤田即母親莊蔡笑所有
    高雄市○○區○○段三小段515 號、516號517號由四位姐妹
    分配。大坪魚塭即父親莊保全所有高雄市○○區○○段三
    小段507號、508號；509 號六分一由兄弟二人平分。溪邊
    一分六由兄弟二人平分。長條魚塭即父親莊保全所有高雄
    市○○區○○段三小段527號4厘由兄弟二人平分。援中港
    小邊即母親莊蔡笑所有高雄市○○區○○段三小段591號、
    592號二分六由大姐乙○○分二分、長孫莊祖杰分6厘（本筆
    土地2 分8 厘3 ，應為8 厘3） 。詎料兩造之母親莊蔡笑於
    80年11月29日死亡後，被上訴人及其他上訴人竟未依協議辦
    理莊蔡笑遺產登記，逕行私刻莊重笑之印章，於82年6 月3
    日向地政機關申請繼承，將莊蔡笑遺產依繼承7 人（含被繼
    承人莊保全），每人權利七分之一辦理登記，致長孫莊祖杰
    受有損害，因而，當被繼承人莊保全於83年4 月9 日死亡後
    ，兩造6 人另於83年5 月28日達成協議（即第二次協議），
    決議：高雄縣梓官鄉村○○路153 號房屋壹棟歸弟甲○○
    。溪邊一分六甲○○放棄與戊○○平分權，歸戊○○所有
    。其餘依78年1 月14日與父母之第一次協議履行。是本件
    遺產分割應依照該二次協議分割，即依戊○○訴之聲明所載
    。另就系爭房屋部分，依協議，戊○○並無取得之權利，
    是就如何分配，並無異議。兩造協議既為有效，又依協議援
    中港小邊即母親莊蔡笑所有高雄市○○區○○段三小段591
    號、592 號二分六給予長孫莊祖杰分六厘，核其性質屬第三
    人利益契約，莊祖杰已於94年11月1 日簽署債權轉讓契約書
    ，同意無條件轉讓與上訴人戊○○，被上訴人未經通知第三
    人莊祖杰，其解除契約不生效力。希望依原判決附圖三（下
    稱附圖三）所示分割等語，資為抗辯。並上訴聲明：(一)原判
    決廢棄；(二)分割方案如附圖三所示， (1)A 部分面積1845.5
    5 平方公尺歸上訴人戊○○所有； (2)B 部分面積1229.21
    平方公尺歸被上訴人乙○○所有； (3)C 部分面積97.23 平
    方公尺歸上訴人丙○○所有； (4)D 部分面積97.23 平方公
    尺歸上訴人丁○○所有； (5)E 部分面積97.23 平方公尺歸
    上訴人己○○所有； (6)F 部分面積1375.76 平方公尺歸上
    訴人甲○○所有。(三)第一、二審訴訟費用由被上訴人負擔。
四、視同上訴人甲○○、丙○○、己○○、丁○○部分：依照原
    審判決分割，陳述均同被上訴人。
五、兩造所不爭執之事實：
  (一)兩造係兄弟姊妹，父親係莊保全，母親係莊蔡笑，兩造在其
    其父母生前，先於78年1 月14日，由莊蔡笑擔任主持人，在
    高雄縣梓官鄉○○路153 號達成協議（下稱第一次協議），
    其內容為：經營魚塭所欠600 萬元債務由上訴人戊○○、
    甲○○各負擔一半即300 萬元。蛤田（莊蔡笑所有，即坐
    落高雄市○○區○○段三小段515 號、516 號、517 號土地
    三筆）分由被上訴人乙○○及上訴人丙○○、己○○、丁○
    ○四姊妹取得。大坪六分一魚塭（莊保全所有，即坐落高
    雄市○○區○○段三小段507 號、508 號、509 號土地三筆
    ）由上訴人戊○○、甲○○兄弟二人平分取得。溪邊一分
    六（莊保全、莊蔡笑出資購買，即坐落高雄縣橋頭鄉○○○
    段第770 —1 地號土地所有權應有部分十三分之一，登記為
    上訴人戊○○所有）由上訴人戊○○、甲○○兄弟平分取得
    。長條四厘魚塭（莊保全所有，即坐落高雄市○○區○○
    段三小段527 號土地一筆）由上訴人戊○○、甲○○兄弟平
    分取得。援中國小邊兩分六厘魚塭（莊蔡笑所有，即坐落
    高雄市○○區○○段三小段591 號、592 號土地二筆），由
    被上訴人乙○○分得二分、長孫莊祖杰分得6 厘。蚵寮光
    明路153 號房屋及後面地上房：在父母未去世之前，共同使
    用，去世之後，其所有權歸上訴人甲○○所有。父母目前
    生活及吃飯由兒女即兩造每人各負責一個禮拜輪流行之。
    父母如因病所需醫藥費由兄弟姊妹即兩造共同負擔。
  (二)莊蔡笑於80年11月29日死亡，兩造並未依前揭第一次協議辦
    理土地繼承登記，形式上由全體繼承人即莊保全、被上訴人
    乙○○、上訴人戊○○、視同上訴人甲○○、丙○○、己○
    ○、丁○○就莊蔡笑所遺留前揭土地（即坐落高雄市○○區
    ○○段三小段515 、516 、517 、591 、592 地號土地）申
    請為分別共有之繼承登記，是兩造及莊保全就莊蔡笑前揭遺
    產各取得應有部分七分之一之土地所有權。
  (三)莊保全於83年4月9日死亡，遺有坐落高雄市○○區○○段三
    小段507、508、509、527地號土地所有權全部、同地段515
    、516、517、591、592地號土地所有權應有部分七分之一、
    未辦理建物所有權登記之門牌號碼高雄縣梓官鄉○○路153
    建物一棟之遺產。
  (四)兩造再於83年5 月28日達成協議（下稱第二次協議），其內
    容為：上訴人戊○○欠公款162 萬1,355 元整，拆50萬元
    償還，剩下公款新台幣149 萬4,900 元整，戊○○無資格查
    問，並放棄持分權。上訴人戊○○欠被上訴人乙○○110
    萬元整、欠上訴人丙○○68萬5,000 元整、欠上訴人甲○○
    40萬元整、欠上訴人己○○65萬元整、欠上訴人丁○○60萬
    元整於期限內返還債權人。坐落高雄縣梓官鄉村○○路15
    3 號樓房一棟（即莊保全出資建造未辦理建物所有權登記之
    建物，如附圖七所示）由被告戊○○名下（指納稅名義人）
    移轉登記給被告甲○○。溪邊面積一分六魚塭（即坐落高
    雄縣橋頭鄉○○○段第770 —1 地號土地所有權應有部分十
    三分之一，登記為上訴人戊○○所有），上訴人甲○○放棄
    平分權。父親莊保全、母親莊蔡笑不動產分配依據78年1
    月14日20時30分父母生前所立的遺言為証。
  (五)嗣上訴人戊○○並未依第二次協議履行，被上訴人及其他上
    訴人於91年7 月31日委託律師發存證信函催告上訴人戊○○
    應於文到七日內清償欠款，如逾期，第二次協議書即告解除
    ，此項催告並附停止條件之意思表示，然上訴人戊○○迄未
    履行。
  (六)兩造尚未依第二次協議就莊保全上揭遺產辦理所有權移轉登
    記，莊保全所遺留前揭土地（亦即不含未經辦理建物所有權
    登記之房屋）為高雄市政府徵收，並93年3月3日登記發給抵
    價地即坐落高雄市○○區○○段二小段18地號土地，面積47
    42.21 平方公尺，於93年3 月16日辦理公同共有所有權登記
    完畢。
六、兩造第一次協議及第二次協議之效果如何？
    查兩造於父母生前78年1 月14日達成第一次協議，嗣於父母
    死後於83年5 月28日達成協議第二次協議，由上開第一次協
    議及第二次協議之內容比對觀之，兩造第二次之協議係將第
    一次協議作廢，並就兩造間之借款以及父母之遺產分割而重
    為協議，此觀之第一次協議第5 點溪邊一分六由上訴人戊○
    ○、甲○○兄弟平分取得，於第二次協議則約定上訴人甲○
    ○放棄平分權；另第一次協議第9 點約定父母目前生活及吃
    飯由兒女即兩造每人各負責一個禮拜輪流行之、第10點約定
    父母如因病所需醫藥費由兄弟姊妹即兩造共同負擔；而第二
    次協議時兩造父母均已死亡，故第二次協議即無此記載甚明
    。至於第二次協議第5 點所載父親莊保全、母親莊蔡笑不動
    產分配依據78年1 月14日20時30分父母生前所立的遺言為証
    等語，僅將第一次協議關於不動產分配與第二次協議不相牴
    觸部分，引為第二次協議關於不動產分配之方法而已，但並
    不影響第一次協議已作廢之事實。
七、被上訴人主張第二次協議已解除是否有理？
  (一)按解釋當事人所立書據之真意，以當時之事實及其他一切證
    據資料為其判斷之標準，不能拘泥字面或截取書據中一二語
    ，任意推解致失真意（最高法院19年上字第28號判例參照）
    。是解釋契約，應通觀契約全部內容，斟酌訂約當時之事實
    及資料，考量契約之主要目的與經濟價值，並須參酌誠實信
    用之原則。
  (二)查第二次協議內容為：上訴人戊○○欠公款162 萬1,355
    元整，拆50萬元償還，剩下公款新台幣149 萬4,900 元整，
    戊○○無資格查問，並放棄持分權。上訴人戊○○欠被上
    訴人乙○○110 萬元整、欠上訴人丙○○68萬5,000 元整、
    欠上訴人甲○○40萬元整、欠上訴人己○○65萬元整、欠上
    訴人丁○○60萬元整於期限內返還債權人。坐落高雄縣梓
    官鄉村○○路153 號樓房一棟（即莊保全出資建造未辦理建
    物所有權登記之建物，如附圖七所示）由上訴人戊○○名下
    （指納稅名義人）移轉登記給上訴人甲○○。溪邊面積一
    分六魚塭（即坐落高雄縣橋頭鄉○○○段第770 —1 地號土
    地所有權應有部分13分之1 ，登記為上訴人戊○○所有），
    上訴人甲○○放棄平分權。父親莊保全、母親莊蔡笑不動
    產分配依據78年1 月14日20時30分父母生前所立的遺言為証
    。顯見兩造當時之真意係就兩造間之借款以及父母之遺產分
    割一次解決所立契約，且協議書內容之順序觀之，第1 點約
    定公款償還及分配、第2 點約定借款之返還、第3 點約定房
    屋所有權移轉、第4 點約定溪邊魚塭權利歸屬、最後第5 點
    才同意父母親不動產分配依第1 次協議，由當時討論的順序
    可證明在場當事人之意思，必須上訴人戊○○同意償還公款
    與返還借款後，才討論遺產問題，且在遺產問題上，亦必須
    上訴人戊○○同意將房屋移轉予上訴人甲○○，大家才同意
    依第一次協議分配。由上情可知，第二次協議之5 點約定，
    係彼此相互依存而無獨立關係。嗣上訴人戊○○並未依第二
    次協議履行，被上訴人及其他上訴人於91年7 月31日委託律
    師發存證信函催告上訴人戊○○應於文到七日內清償欠款，
    如逾期第二次協議書即告解除，有存證信函可稽（原審卷一
    第71至73頁）。是第二次協議已因解除而失其效力。
  (三)上訴人戊○○辯稱：第二次協議第5 點既載不動產分配依據
    78年1 月14日20時30分父母生前所立的遺言為証，而第一次
    協議書第7 點，尚包含有應分配予大孫即長孫莊祖杰部分，
    且未經第二次協議加以變更，核其性質屬第三人利益契約，
    被上訴人未經通知第三人莊祖杰，其解除契約不生效力云云
    ，按第三人利益契約，乃當事人之一方與他方約定，由他方
    向第三人為一定之給付，第三人因此取得直接請求他方給付
    權利之契約。本件係就兩造間之借款以及父母之遺產分割而
    為協議已如前述，兩造同為債務人，於該約定中並無債權人
    存在，且協議中亦無使第三人取得直接給付請求權之意思，
    並非約定被上訴人向第三人莊祖杰為一定之給付，尚非民法
    第269 條所規定之第三人利益契約。上訴人戊○○所辯尚無
    可採。
八、茲就被繼承人莊保全之遺產分割如下：
  (一)按因繼承人有數人時，在分割遺產前，各繼承人對於遺產全
    部為公同共有，民法第1151條定有明文，且請求分割共有物
    之訴，應由法院依民法第824 條命為適當之分配，不受任何
    共有人主張之拘束。審判上共有物分割方法，應由法院斟酌
    當事人之聲明，共有物之性質、經濟效用及全體共有人之利
    益等公平決定之。
  (二)就坐落高雄市○○區○○段二小段18地號土地：本院斟酌系
    爭土地為抵費地，各部分經濟價值相當，因認以被上訴人主
    張之方案為分割，亦即如附圖六所示，高雄市政府地政處楠
    梓地政事務所94年8 月5 日發給之土地複丈成果圖中 (1)序
    號001 ，地號0000-0000 ，面積790.37平方公尺分歸上訴人
    己○○所有； (2)序號002 ，地號0018- A001，面積790.37
    平方公尺分歸上訴人甲○○所有； (3)序號003 ，地號0018
    -A002 ，面積790.37平方公尺分歸上訴人丁○○所有；(4)
    序號004 ，地號0018-A003 ，面積790.37平方公尺分歸上訴
    人丙○○所有； (5)序號005 ，地號0018-A004 ，面積790.
    37平方公尺分歸被上訴人乙○○所有； (6)序號006 ，地號
    0018-A005 ，面積790.36平方公尺分歸上訴人戊○○所有。
    上訴人戊○○主張依兩造第一次及第二次協議為如附圖三所
    示方法分割，惟查第一次協議已作廢，第二次協議亦經解除
    而失效，是上訴人主張依附圖三所示方法分割，即無可採。
  (三)就如附圖七所示未辦理建物所有權登記之建物，即門牌號碼
    高雄縣梓官鄉村○○路153 號樓房：被上訴人乙○○及其他
    上訴人就此主張變價分割，上訴人戊○○就此則未有主張，
    本院認為上開建物因未辦理所有權登記，性質上又無法進行
    原物分割，僅得變價分割，並按兩造各六分之一之應繼分比
    例以價金分配。
九、綜上所述，本件被上訴人先位聲明請求將系爭土地及建物為
    如原判決所示之分割方法，為有理由，應予准許。原審就被
    上訴人先位聲明為其勝訴之判決，並就其備位聲明不再論究
    ，並無不合。上訴意旨，指摘原判決不當，求予廢棄改判，
    為無理由，應予駁回。又上訴人戊○○專為自己之利益而提
    起上訴，因此第二審訴訟費用應由上訴人戊○○負擔。
十、據上論結，本件上訴為無理由，依民事訴訟法第449條第1項
    、第78條、第85條第3項，判決如主文。
中    華    民    國    97    年    12    月    10     日
                            家事法庭
                                審判長法官  蔡明宛
                                法      官  魏式璧
                                法      官  曾錦昌
以上正本證明與原本無異。
如對本判決上訴，須於判決送達後20日內向本院提出上訴狀，其
未表明上訴理由者，應於上訴後20日內向本院提出上訴理由書（
均須按他造當事人之人數附繕本）。上訴時應提出委任律師或具
有律師資格之人之委任狀，並依附註條文規定辦理。
中    華    民    國    97    年    12    月    10     日
                                書  記  官  梁美姿
附註：
民事訴訟法第466 條之1 ：
對於第二審判決上訴，上訴人應委任律師為訴訟代理人，但上訴
人或其法定代理人具有律師資格者，不在此限。
上訴人之配偶、三親等內之血親、二親等內之姻親，或上訴人為
法人、中央或地方機關時，其所屬專任人員具有律師資格並經法
院認適當者，亦得為第三審訴訟代理人。
第1 項但書及第2 項情形，應於提起上訴或委任時釋明之。


司法院資訊處製作；財團法人民間司法改革基金會備份。
